【裁判字號】    98,上訴,942
【裁判日期】    980916
【裁判案由】    偽造文書
【裁判全文】
臺灣高等法院高雄分院刑事判決         98年度上訴字第942號
上  訴  人  臺灣高雄地方法院檢察署檢察官
被      告  甲○○
被      告  乙○○○
共      同
選任辯護人  劉家榮律師
上列上訴人因被告等偽造文書案件，不服臺灣高雄地方法院98年
度訴字第270 號中華民國98年6 月10日第一審判決（起訴案號：
臺灣高雄地方法院檢察署96年度偵字第16837 號），提起上訴，
本院判決如下：
     主  文
原判決撤銷。
甲○○、乙○○○共同行使偽造私文書，足以生損害於公眾及他
人，甲○○處有期徒刑捌月，減為有期徒刑肆月，如易科罰金，
以新台幣貳仟元折算壹日；乙○○○處有期徒刑陸月，如易科罰
金，以新台幣貳仟元折算壹日，減為有期徒刑參月，如易科罰金
，以新台幣貳仟元折算壹日。偽造「詹銘黛」印章1 枚、汽（機
）車過戶登記書上偽造「詹銘黛」印文1 枚，均沒收。
    事  實
一、甲○○與乙○○○係母子關係，與丙○○（原名詹銘黛）原
    為男女朋友關係。民國94年初，甲○○與丙○○合意共同出
    資買車，並約定登記於丙○○名下。94年5 月3 日，甲○○
    與丙○○共同前往高雄縣旗山鎮由丁○○（原名何榮生）所
    開設之大發汽車商行，以總價新台幣（下同）135 萬元價格
    向丁○○購買車牌號碼0199-LX 號自小客車1 輛（下稱系爭
    車輛），並由甲○○交付由丙○○所出資之64萬元，連同丙○○親自交付之8 萬元，總計72萬元予丁○○後，餘款部分
    ，於同年5 月4 日，以動產抵押之方式，將上開自小客車向
    台新國際商業銀行股份有限公司（下稱台新銀行）辦理抵押
    貸款80萬元，由丙○○擔任該動產擔保交易之債務人，甲○○為共同連帶借款人，雙方並約定丙○○應自94年6 月4 日
    起迄96年5 月4 日止分期繳付貸款，每月1 期，每期付款36
    ,182 元 ，共分24期，此部分貸款由甲○○負責繳交。該車
    由雙方共同輪流駕駛後不久，甲○○即向丙○○陳稱其母親
    乙○○○因工作需要，要求該車先借由乙○○○使用，丙○○應允後遂將該車交付予乙○○○占有使用。嗣於95年9 月
    間，因雙方感情轉淡，甲○○與乙○○○竟共同基於侵占、
    偽造文書之犯意，先由甲○○於95年10月5 日，將該車貸款
    繳清，並於同年月11日，至高雄市監理處辦理動產抵押註銷
    登記，於同月13日完成註銷動產抵押設定登記後，再於同日
    ，偽造「詹銘黛」印章1 枚，委由不知情之代辦業者葉秀美
    持該偽造印章及丙○○舊式身份證影本至交通部公路總局高
    雄區監理所旗山監理站，以該偽造之印章在汽（機）車過戶
    登記書上偽造「詹銘黛」印文1 枚，而偽造以丙○○名義製
    作之汽車過戶登記書之私文書1 份，復將之持交該監理站人
    員以資行使，使不知情之監理站人員將該車辦理過戶登記予
    乙○○○之不實事項登載於該汽車過戶登記書上，而將該自
    用小客車侵占入己，足生損害於丙○○及監理機關對於該車
    輛管理之正確性。
二、案經被害人丙○○訴經台灣高雄地方法院檢察署檢察官偵查
    起訴。
    理  由
一、按被告以外之人於偵查中向檢察官所為陳述，除顯有不可信
    之情況者外，得為證據，同法第159 條之1 第2 項定有明文
    。偵查中對被告以外之人（包括證人、鑑定人、告訴人、被
    害人及共同被告等）所為之偵查筆錄，或被告以外之人向檢
    察官所提之書面陳述，性質上均屬傳聞證據。惟現階段刑事
    訴訟法規定檢察官代表國家偵查犯罪、實施公訴，依法其有
    訊問被告、證人及鑑定人之權，證人、鑑定人且須具結，而
    實務運作時，檢察官偵查中向被告以外之人所取得之陳述，
    原則上均能遵守法律規定，不致違法取供，其可信度極高，
    職是，被告以外之人前於偵查中已具結而為證述，除反對該
    項供述得具有證據能力之一方，已釋明「顯有不可信之情況
    」之理由外，不宜以該證人未能於審判中接受他造之反對詰
    問為由，即遽指該證人於偵查中之陳述不具證據能力。本件
    證人丁○○於檢察官偵查中所為之陳述，依上說明，自有證
    據能力。
二、訊據被告甲○○、乙○○○二人均矢口否認有前揭行使偽造
    私文書等犯行，被告甲○○辯稱：因做生意有賺到一點錢，
    想讓母親開好一點的車子，乃買上開自用小客車給母親作為
    母親節禮物，並把母親之休旅車換掉，當初買此車有經告訴
    人同意，買車過程都由伊負責接洽，雖用告訴人名義登記，
    惟所有車子之證件及資料都由伊保管，購車貸款亦由伊負責
    繳納，該車再過戶給伊母親係電話中徵得告訴人同意，使用
    伊保管之告訴人資料辦過戶手續，不知告訴人之身分證已更
    換云云。至被告乙○○○辯稱：上開自用小客車自始即由伊
    使用，伊將1 輛三菱牌之休旅車賣掉，買主將貸得之款項58
    萬元匯入丙○○之帳戶，用該款項補貼購車頭期款72萬元，
    並無侵占該自用小客車之行為云云。惟查：
(一)、上揭事實，業據告訴人丙○○於原審及本院證訴綦詳 (原審
    卷第83至93頁、本院卷第67至72頁)， 證人即出售該自用小
    客車之車商丁○○ (原名何榮生)於 偵查中證稱：「 (當天
    購車，是誰交付頭期款給你？是否交付現金？)是 甲○○從
    他的包包裡拿出約64萬元現金給我，他當天說車子要開走，
    我跟他說要一半的車費72萬元當頭期款，甲○○就跟詹銘黛
    走出去，後來詹銘黛就拿8 萬元補足剩下的部分。甲○○從
    94 年2、3 月間就有來找我看車，要以詹銘黛名義買車，這
    段看車期間，詹銘黛偶爾會陪甲○○過來，買車事後我跟甲○○聊天，他說他有跟詹銘黛拿64萬頭期款。」 (見偵查1
    卷第141 頁)、 於原審審理時證稱：甲○○從94年2 、3 月
    開始看車，同年4 月才出現這輛車 (指上開自用小客車)，
    甲○○與他女友 (即詹銘黛)一 起來，甲○○從他包包拿64
    萬元出來，還差8 萬元是他女友拿出來的，事後我有問甲○○為何有這麼多錢，他說他女友的錢等語 (見原審卷第74、
    75頁)。 並有該自用小客車於94年5 月3 日過戶於告訴人詹
    銘黛名下之汽車過戶登記書、汽車新領牌照登記書各1 份附
    於偵查1 卷第30、31頁足稽。而該自用小客車於同年4 月29
    日即以告訴人詹銘黛名義向台新銀行設定動產抵押貸款80萬
    元等情，亦有台新銀行汽車貸款申請書、車輛動產抵押契約
    書各1 份附於偵查2 卷第12、13頁足憑。
(二)、告訴人指稱：該購車72萬元頭期款，其中甲○○所交付給車
    商丁○○之64萬元，係於94年2 月15日從詹俞捷 (原名詹銘
    莉)郵 局帳戶內匯款147.000 元，同年3 月9 日以同樣帳號
    匯款300.000 元給被告，另甲○○以提款卡從詹銘莉之郵局
    帳戶提領三筆款項，其中94年2 月28日提領100.000 元，同
    年3 月1 日提領44.000元，同年月8 日提領50.000元等情，
    並提出存款明細2 份、郵局帳戶影本1 份附於偵查1 卷第5
    、6 頁為憑。被告雖承認收到上開147.000 元及300.000 元
    之匯款，惟否認該款項供購車使用，亦否認有使用提款卡提
    領上開款項，辯稱；出售伊母親之休旅車所得款58萬元，供
    作支付購買該自用小客車頭期款云云。然查：告訴人詹銘黛
    所開立之高雄灣仔內郵局帳號0000000 號帳戶，設立後即交
    由被告甲○○使用，被告甲○○母親休旅車出售款58萬元，
    於94年4 月28日匯入告訴人該帳戶，當日被告甲○○即提領
    45萬元，翌 (29) 日再提領11萬元，；上開自用小客車以動
    產抵押方式向台新銀行貸得款80萬元，於同年5 月4 日匯入
    告訴人該帳戶796.500 元，當天被告即提領70萬元等情，為
    被告甲○○於本院所供承 (見本院卷第73、75、76頁)， 並
    有該帳戶及被告甲○○提領該款項之提款單等影本附於本院
    卷第54至64頁足稽。則告訴人所有該郵局帳戶，係交由被告
    甲○○使用，被告甲○○之母親乙○○○出售休旅車得款58
    萬元，並非由告訴人提領，而是由被告甲○○分2 次提領使
    用，核與被告甲○○於偵查中供稱：頭期款是我媽出的，包
    括保險出了70幾萬元云云 (見偵查1 卷第104 頁)， 兩筆款
    項並不相符，顯然該休旅車出售款與本件購買該自用小客車
    並無任何關聯。又告訴人與被告甲○○係男女朋友關係，當
    時正論及婚嫁，此有被告甲○○傳給告訴人之簡訊內容，被
    告稱告訴人「老婆」足證 (見該簡訊附於偵查2 卷第63、64
    頁)， 告訴人欲購買自用小客車由被告甲○○幫忙購車事宜
    ，自符常情。雖該購車頭期款中之64萬元係由被告甲○○交
    給車商丁○○，惟被告甲○○與丁○○聊天時談及該64萬元
    係向告訴人取得等情，如上所述，且告訴人若非欲購車，當
    無無端匯上述鉅款給被告甲○○之必要，而告訴人分別於94
    年2 月15日匯款14萬7000元及同年3 月9 日匯款30萬元給被
    告甲○○，其時間亦正是告訴人於同年2 月間，正開始找尋
    合適車輛之時間，再參以告訴人與被告甲○○感情破裂後，
    被告甲○○傳給告訴人之簡訊亦提及「車子要不要一句話，
    不要再拖了」，亦有該簡訊足按 (見偵查2 卷第57頁)， 此
    均足以證明告訴人所匯上開款項，及以提款卡由詹銘莉郵局
    上開帳戶所提領之上開款項，均係供作告訴人購買該自用小
    客車，作為支付頭期款之用，甚為明確。被告甲○○所辯：
    出售伊母休旅車得款58萬元供作支付頭期款之用云云，及被
    告乙○○○於本院亦附合被告甲○○之供述，辯稱：出售休
    旅車得款58萬元交給甲○○購車云云，均屬卸責飾詞，自均
    無足採。
(三)、被告甲○○於95年10月5 日，將該車抵押貸款繳清，並於同
    年月11日，至高雄市監理處辦理動產抵押註銷登記，而於同
    月13日完成註銷動產抵押設定登記後等情，有台新銀行96年
    7 月4 日台新總法制第00000000006 號函 (附於原審1 卷第
    28、29頁)及 高雄市監理處高市監二字第0960004088號函及
    相關資料 (附於偵查1 卷第91至100 頁)各1份在卷足稽。又
    被告甲○○於同月13日完成註銷動產抵押設定登記後，再於
    同日，委由不知情之代辦業者葉秀美持丙○○舊式身份證影
    本及私章至交通部公路總局高雄區監理所，辦理將該自用小
    客車過戶給其母親即被告乙○○○之事實，為被告甲○○所
    供承，並有告訴人舊國民身分證影本1 張附於偵1 卷第81頁
    足稽。惟告訴人之國民身分證已於95年8 月19日換發新證，
    有告訴人換發之新國民身分證影本1 份附於偵查2 卷第17頁
    足考，而95年全國換發新國民身分證，領取新國民身分證時
    須將舊國民身分證繳回，此為眾所皆知之事實。則被告甲○○如確實徵得告訴人同意，願將該自用小客車過戶給被告乙○○○，自應再向告訴人取得告訴人之新國民身分證以憑辦
    理過戶手續，始符合常情，然被告甲○○乃以告訴人之舊國
    民身分證委請他人辦理該過戶手續，自與常情有違。再者，
    被告甲○○於95年10月13日委託代辦業者將該自用小客車，
    由詹銘黛名下過戶為被告乙○○○名下，其交付代辦業者之
    詹銘黛私章，經台灣高雄地方法院檢察署檢察官將該私章所
    蓋之該汽車過戶登記書 (即95年10月13日之過戶登記書)、
    告訴人詹銘黛於94年5 月3 日購買該自用小客車辦理過戶時
    之汽車過戶登記書、汽車各項異動登記書，及詹銘黛所使用
    之4 枚印章等物，均送法務部調查局鑑定結果，僅94年5 月
    3 日汽車過戶登記書、94年5 月3 日汽車各項異動登記書上
    「詹銘黛」之印文 (編為乙類)與 詹銘黛所提出之私章其中
    一顆 (編為丙2)，其印文大小、字形、形體大致吻合，且部
    分細部紋線特徵亦相同，研判該印文有可能出於同一印章外
    ，其餘之印文與印章所蓋之印文均不吻合，此該局96年5 月
    2 日調科貳字第09600184450 號鑑定通知書及附件附於偵查
    1 卷第172 至176 頁足稽。由上開鑑定結果足證，94年5 月
    3 日告訴人辦理該自用小客車過戶時，應是以告訴人本人所
    使用之私章辦理過戶，而被告甲○○於95年10月13日將該自
    用小客車過戶為被告乙○○○名下時，應未再向告訴人詹銘
    黛取得私章，而係私下偽刻「詹銘黛」之私章1 枚委託代辦
    業者辦理該過戶手續，甚為明確。則被告以其持有之詹銘黛
    之舊國民身分證及私刻之「詹銘黛」私章，即將該自用小客
    車由詹銘黛名下過戶為其母親即被告乙○○○之名下，顯然
    該過戶手續未經徵得告訴人詹銘黛之同意，應可確信；再參
    以證人丁○○於原審證稱：車子的事，黃牛說我徒弟甲○○
    ，車子事情交他辦，為何惹到丙○○的家人到監理站找他，
    說無緣無故把人家車子過戶，... 那天晚上我約甲○○在旗
    山中油站對面飲料店... 我問他還欠丙○○多少錢，他說就
    是拿的錢 (應是購車頭期款之意)等 語觀之 (見原審1 卷第
    77 頁)，亦足證明該自用小客車過戶給乙○○○之手續，事
    先未徵得告訴人同意，否則告訴人之家人當不致到監理站表
    示該過戶手續有問題。是被告甲○○所辯該過戶給乙○○○
    手續，事先已徵得告訴人同意云云，自無足採。
(四)、該賓士牌自用小客車購得後，交由被告甲○○之母即被告乙○○○使用，被告乙○○○再將其使用之凌志牌自用小客車
    給告訴人使用等情，為被告乙○○○於本院所供承 (見本院
    卷第81頁)， 且被告乙○○○於偵查中亦供承甲○○將車子
    過戶給她之前即知悉等情 (見偵查1 卷第19頁)， 並有該自
    用小客車過戶乙○○○名下之汽車過戶登記書、汽車各項異
    動登記書各1 份附於偵查1 卷第82、83頁足稽。按被告甲○○與被告乙○○○係母女關係，購買該賓士牌自用小客車之
    頭期款，係告訴人所支付，並非被告乙○○○交付款項給被
    告甲○○購買，如前所述，雖事後被告甲○○將該車之抵押
    貸款清償，惟該車係告訴人與被告甲○○各支付部分車款之
    事實，為被告乙○○○所知悉，然被告乙○○○竟同意由被
    告甲○○委託代辦業者，將該賓士牌自用小客車登記在其名
    下，顯然被告乙○○○與被告甲○○間，就偽造告訴人之過
    戶資料及將該車侵占入已之犯行，應有犯意聯絡及行為分擔
    。
(五)、綜上所述，被告甲○○、乙○○○二人侵占、偽造文書等事
    證已臻明確，渠二人否認犯罪，均無足採，犯行均堪認定。
三、核被告甲○○、乙○○○二人，推由被告甲○○委由代辦業
    者，冒用詹銘黛名義，以偽造之詹銘黛印章，於汽車過戶登
    記申請書上偽造詹銘黛印文，持向監理單位辦理將該自用小
    客車過戶登記為被告乙○○○名下，均係犯刑法第216 、21
    0 條行使偽造文書罪；又被告2 人使監理單位將該不實之過
    戶事項登載於其職務上所掌之公文書，係犯同法214 條使公
    務員登載不實罪；被告2 人以辦理過戶登記方式，將該自用
    小客車侵占入已，係犯同法第335 條第1 項之侵占罪；被告
    2 人利用不知情之代辦業者葉秀美辦理該過戶手續，應屬間
    接正犯。被告2 人偽造詹銘黛之私章及蓋用偽印文於該汽車
    過戶登記書上，係屬偽造私文書之部分行為，不另構成偽造
    印章、印文之罪；被告2 人所犯上開行使偽造私文書、使公
    務員登載不實、侵占等罪，有犯意聯絡及行為分擔，均為共
    同正犯；被告2 人一行為而觸犯上開3 罪名，應從一重之行
    使偽造私文書處斷。
四、原審以不能證明被告甲○○、乙○○○2 人犯行，均諭知無
    罪之判決，尚有未洽。檢察官上訴意旨，指摘原判決諭知被
    告2 人無罪不當，為有理由，自應由本院將原判決撤銷改判
    ，爰審酌被告甲○○犯罪情節較重，被告乙○○○情節較輕
    及被告2 人否認犯罪，且尚未與被害人和解及被害人所受之
    損害等一切情狀，分別量處如主文所示之刑。又被告2 人犯
    罪時間均在中華民國96年4 月24日以前，合於減刑條件，爰
    依中華民國96年罪犯減刑條例第2 條第1 項第3 款規定，各
    減其刑期2 分之1 ，被告甲○○減刑後，並依同條例第9 條
    諭知易科罰金之折算標準。偽造「詹銘黛」印章1 枚、汽（
    機）車過戶登記書上偽造「詹銘黛」印文1 枚，均依刑法第
    219 條規定宣告沒收。
據上論結，應依刑事訴訟法第369 條第1 項前段、第364 條、第
299 條第1 項前段，刑法第216 條、第210 條、第214 條、第33
5 條、第28條、第55條、第11條前段、第41條第1 項前段、第21
9 條，刑法施行法第1 條之1 第1 項、中華民國96年罪犯減刑條
例第2 條第1 項第3 款、第7 條第1 、2 項、第9 條判決如主文
。
本案經檢察官許美女到庭執行職務。
中    華    民    國    98    年    9     月    16    日
                  刑事第六庭    審判長法  官  王憲義
                                      法  官  邱永貴
                                      法  官  張盛喜
以上正本證明與原本無異。
如不服本判決應於收受本判決後10日內向本院提出上訴書狀，其
未敘述上訴理由者，並得於提起上訴後10日內向本院補提理由書
狀（均須按他造當事人之人數附繕本）「切勿逕送上級法院」。
中    華    民    國    98    年    9     月    16    日
                                      書記官  張文斌
附錄本判決論罪科刑法條：
中華民國刑法第216條
（行使偽造變造或登載不實之文書罪）
行使第210 條至第215 條之文書者，依偽造、變造文書或登載不
實事項或使登載不實事項之規定處斷。
中華民國刑法第210條
（偽造變造私文書罪）
偽造、變造私文書，足以生損害於公眾或他人者，處5 年以下有
期徒刑。
中華民國刑法第214條
（使公務員登載不實罪）
明知為不實之事項，而使公務員登載於職務上所掌之公文書，足
以生損害於公眾或他人者，處3 年以下有期徒刑、拘役或5 百元
以下罰金。
中華民國刑法第335條
（普通侵占罪）
意圖為自己或第三人不法之所有，而侵占自己持有他人之物者，
處5 年以下有期徒刑、拘役或科或併科1 千元以下罰金。
前項之未遂犯罰之。


司法院資訊處製作；財團法人民間司法改革基金會備份。
